【裁判字號】    96,簡上,131
【裁判日期】    970123
【裁判案由】    清償債務
【裁判全文】
臺灣臺南地方法院民事判決             96年度簡上字第131號
上  訴  人  乙○○
被 上 訴人  甲○○
上列當事人間請求清償債務事件，上訴人對於中華民國96年8月
23日本院新市簡易庭95年度新簡字第796號第一審判決提起上訴
，經本院於97年1月9日言詞辯論終結，判決如下：
    主  文
上訴駁回。
第二審訴訟費用新台幣貳仟玖佰捌拾伍元由上訴人負擔。
    事  實
甲、上訴人方面：
一、聲明：求為判決：(一)原判決廢棄。(二)被上訴人在第一審之
          訴駁回。(三)第一、二審訴訟費用均由被上訴人負擔。
二、陳述：除與原判決記載相同者，茲引用之外，補稱：
  (一)訴外人潘瀠喬前向第三人及被上訴人承租門牌號碼台南市○
    ○○路○段10、12號之房屋（以下分別簡稱為系爭10號房屋
    、系爭12號房屋，上訴人將系爭12號房屋誤繕為台南市○○
    ○路○段14號即系爭14號房屋，及系爭10號房屋誤繕為被上
    訴人所有。），後復將其系爭14號房屋之3、5、7樓部份出
    租予上訴人，並將其所經營之護理之家讓渡予上訴人經營，
    上訴人承租期間均按時繳納租金予訴外人潘瀠喬，惟訴外人
    潘瀠喬卻未按時繳納租金予被上訴人，致被上訴人時常至上
    訴人經營之護理之家向上訴人表示房屋不租予訴外人潘瀠喬
    云云，上訴人為求營業順利，乃接受被上訴人之建議，由兩
    造及訴外人潘瀠喬共同簽立系爭債務契約書，約定上訴人應
    繳納予訴外人潘瀠喬之租金均逕交予被上訴人。
  (二)兩造與訴外人潘瀠喬於民國93年4月29日簽立債務契約書，
    約定由上訴人代訴外人潘瀠喬償還其積欠被上訴人之租金新
    台幣（下同）33萬元（含押金10萬），每月2萬元，為期16
    個半月，並按月扣除上訴人應繳納予訴外人潘瀠喬之租金。
  (三)上訴人迄今已全部履行上開契約債務，金額計算如下:
    (1)93年4月29日簽立系爭債務契約書時，三方均同意將訴外
      人潘瀠喬之押金10萬元予以扣除，此由被上訴人自93年4
      月29日簽立代償契約後，遲至同年7月18日始向上訴人請
      求支付時，上訴人計算該段期間內應給付被上訴人之租金
      （3個月，每月3萬2千元）及代償金（4個月，每月2萬元
      ）共17萬6千元，扣除訴外人潘瀠喬押金10萬元後，由上
      訴人開立面額7萬6千元之支票予被上訴人，被上訴人亦無
      異議，並在票根處簽名可證。足見被上訴人確有同意扣除
      該筆押金，被上訴人於原審亦已不爭執。況且上訴人不可
      能只承擔訴外人潘瀠喬之租金債務，而不將其押金債權算
      入。是此，上訴人已代償4次租金共8萬元。
    (2)其後上訴人於93年8月18日、同年9月17日、同年10月18日
      總計復代償6萬元，至此上訴人業已代償14萬元，原審判
      決第2頁第2行記載「被告已清償兩期」、(三)第2行記載
      「惟扣除被告已清償之4萬元」、第3頁乙 (二)第3行記載
      「被告主張已分期清償被告4萬元」等，均係被上訴人之
      主張，非上訴人之陳述，且與事實不符。另原審判決三乙
      、實體部份(三)(1)記載「該租金係被告與訴外人潘瀠喬之租
      金，與前開被告承擔之33萬元債務本屬二事」，實為同一
      件事。
    (3)上訴人於94年7月11日電請被上訴人來收取93年10月至94
      年8月之租金差額共10萬元，被上訴人同意由訴外人潘瀠
      喬收取，上訴人即依其指示交付予訴外人潘瀠喬。
    (4)綜上，上訴人已全部代償完畢，計算方式為33萬－8萬－
      6萬－10萬－10萬＝負1萬)。上訴人並未積欠被上訴人債
      務，被上訴人請求並無理由。
  (四)系爭債務契約書為被上訴人所撰寫，訴外人潘瀠喬積欠的房
    租與押租金是可互抵，因此上訴人實際應代償之金額為23萬
    元（33萬－10萬＝23萬）而非33萬元。至於被上訴人為何在
    債務契約書書寫33萬元，應由被上訴人說明。
  (五)被上訴人甲○○與訴外人潘瀠喬之租賃契約已到期而不續約
    ，並於93年4月16日終止契約，意即渠等已完全結清債權與
    債務關係，實際上也銀貨兩訖了，被上訴人不可能保留訴外
    人潘瀠喬之押金爾後再還。且訴外人潘瀠喬經濟窘迫，其所
    經營之邑豐中醫診所之吳宜璋醫師及蔡奕雅護士的薪水也都
    未付，所有台南市○○○路○段14號之不動產也被法拍了，
    怎可能至今未取回押金10萬元，在在都足以推翻他們的謊言
    。且被上訴人也確實依約於93年7月18日才來收取房租和代
    償金。爾後皆按月準時來收取租金。
  (六)系爭債務契約書記載「丙方上訴人按月扣除向乙方所租賃房
    屋同額之租金，三方不得異議。」及說明四「丙方上訴人分
    期按月扣除其向乙方租賃台南市○區○○○路3段10、14 號
    之同額代償金共計33萬元整。」均為三方所同意。如今訴外
    人潘瀠喬之邑豐中診所停業，被上訴人當時應該認訴外人潘
    瀠喬無能再付同額之租金，故於94年7月11日電話通知被上
    訴人，訴外人潘瀠喬來收取房租，確認是否要給訴外人潘瀠
    喬，是經被上訴人答應，上訴人才會給訴外人潘瀠喬租金10
    萬元。
  (七)原審判決前，被上訴人曾欲以7萬元和解，非上訴人不接受
    而是無法接受，因為當初被上訴人收不回訴外人潘瀠喬的租
    金才請我幫忙，現在他們卻串連起來。法官開庭時也說債權
    、債務是同一件事，而且是同時發生的事，沒道理只叫人幫
    忙償債而不讓與債權。因此，應退還上訴人押金10萬元，不
    應該是上訴人再付款。
三、證據：援用第一審所提證據。
乙、被上訴人方面：
一、聲明：求為判決如主文所示。
二、陳述：除與原判決記載相同者，茲引用之外，補稱：
  (一)系爭10號房屋、系爭14號房屋非被上訴人所有，訴外人潘瀠
    喬亦未向被上人承租上址，係上訴人請求被上訴人將台南市
    ○○○路3段12號房屋租予上訴人，以利其繼續經營人愛護
    理之家。
  (二)債務契約書內33萬元為租金，並未含訴外人潘瀠喬之押金10
    萬元，不但契約書內未書明，簽約時亦無人提及，此業經訴
    外人潘瀠喬於一審庭訊時證實，且其不願拋棄押金，是上訴
    人所言不實：
    (1)93年4、5、6月份未支付之租金及代償金，被上訴人曾多
      次向上訴人請求，惟上訴人均相應不理，同年7月18日上
      訴人始開立支票存根書寫17萬6千元，並強行扣除10萬元
      ，票面開立7萬6千元，被上訴人力爭無效，且兩造均未徵
      詢訴外人潘瀠喬之意見，何來同意之說?
    (2)上訴人所提出之10萬元支票影本係為支付訴外人潘瀠喬之
      房租，與代償金無關，此亦經訴外人潘瀠喬於一審庭訊時
      證實。
    (3)上訴人按契約應代償33萬元，實僅代償4萬元，尚欠29萬
      元，扣除押金10萬元，上訴人尚應清償被上訴人19萬元。
三、證據：援用第一審所提證據。
    理    由
一、本件被上訴人起訴主張：兩造於93年4月29日簽訂債務契約
    書，約定由上訴人代償訴外人潘瀠喬積欠被上訴人之租金債
    務33萬元，上訴人惟僅償還2期，計4萬元，及上訴人自己尚
    有押金10萬元在被上訴人處，該押金亦用以清償，總計尚欠
    被上訴人19萬元。爰依兩造間債務承擔契約起訴請求上訴人
    應給付19萬元等語。
二、上訴人則以：93年4月29日兩造與訴外人潘瀠喬簽立系爭債
    務契約書時，均同意將訴外人潘瀠喬之押金10萬元自代償債
    務予以扣除，因此被上訴人自93年4月29日簽立代償契約後
    ，遲至同年7月18日始向上訴人請求支付。又上訴人計算該
    段期間內應給付被上訴人之租金及代償金共計17萬6千元，
    扣除訴外人潘瀠喬押金10萬元後，而開立面額7萬6千元之支
    票予被上訴人，被上訴人亦無異議，並在票根處簽名，可見
    被上訴人確有同意扣除該筆押金。另訴外人潘瀠喬之邑豐中
    診所停業，可認訴外人潘瀠喬無能再付同額之租金予被上訴
    人，上訴人曾電告訴外人潘瀠喬來收取房租，確認是否要給
    訴外人潘瀠喬，是經被上訴人答應，上訴人才會支付與訴外
    人潘瀠喬之10萬元轉租租金，因此被上訴人已不得對上訴人
    請求等語，資為抗辯。
三、兩造不爭執之事實：
  (一)兩造及訴外人潘瀠喬於93年4月29日，共同簽訂「債務契約
    書」。
  (二)依「債務契約書」之記載：「債權人：甲○○ (以下簡稱甲
    方)。債務人：潘瀠喬 (以下簡稱乙方)。代償債 (誤繕為責
    )務人：乙○○ (以下簡稱丙方)。主旨：乙方積欠甲方房屋
    租賃費共計參拾參萬元正，由丙方每月兩萬元分期代為償還
    ，為期16個半月，丙方按月扣除向乙方所租賃房屋同額之租
    金。三方不得有異議。說明：一、乙方自92年4月向甲方租
    賃台南市○區○○○路三段12號，為期一年（地方法院公證
    在案）租金每月參萬伍仟元正，今已到期，不予續租。二、
    乙方租賃期間僅支付甲方租金玖萬元正，尚積欠甲方租金參
    拾參萬元正。三、乙方所欠租金參拾參萬元，由丙方自93年
    4月起，每月16日分期代為償還甲方兩萬元，為期16個半月
    。四、丙方分期按月扣除其向乙方租賃台南市○區○○○路
    3段10及14號之同額代償租金共計參拾參萬元正。以上開條
    件均為三方所同意，恐口說無憑，爰立本契約書參份各執乙
    份存執，以昭信守。．．．」等語。
  (三)上訴人依債務契約書約定，業已交付4萬元予被上訴人。
  (四)上訴人原交付10萬元押金予被上訴人，該10萬元業經被上訴
    人於原審中就其請求上訴人給付33萬元代償款項中抵銷之。
  (五)訴外人潘瀠喬就其與被上訴人租賃系爭12號房屋乙事，曾交
    付10萬元押租金予被上訴人，迄今上訴人仍未返還訴外人潘
    瀠喬。
  (六)上訴人於94年7月11日以支票支付訴外人潘瀠喬10萬元之租
    金。
  (七)93年7月18日上訴人因向被上訴人承租系爭12號房屋而給付7
    萬6千元之租金予被上訴人
四、得心證之理由：
    本件爭執之關鍵在於：上訴人得否主張就訴外人潘瀠喬交付
    被上訴人之10萬元押租金，及上訴人於94年7月11日以支票
    支付訴外人潘瀠喬10萬元之租金，與兩造約定債務契約書之
    代償債務抵銷之？經查：
  (一)按解釋契約，固須探求當事人立約時之真意，不能拘泥於契
    約之文字，但契約文字業已表示當事人真意，無須別事探求
    者，即不得反捨契約文字而更為曲解，最高法院17年上字第
    1118號判例、最高法院92年度台上字第223號裁判意旨參照
    。本件上訴人主張兩造與訴外人潘瀠喬於93年4月29日簽立
    債務契約書時，三方同意上訴人代訴外人潘瀠喬償還積欠被
    上訴人之33萬元租金，應扣除訴外人潘瀠喬交付被上訴人之
    10萬押租金云云，惟為被上訴人所否認，並以前揭情詞置辯
    。經查，依兩造與訴外人潘瀠喬簽立之債務契約書之文字記
    載：「．．．乙方（即訴外人潘瀠喬）積欠甲方（即被上訴
    人）房屋租賃費共計參拾參萬元正，由丙方（即上訴人）每
    月兩萬元分期代為償還，為期16個半月，丙方按月扣除向乙
    方所租賃房屋同額之租金。三方不得有異議。說明：．．．
    三、乙方所欠租金參拾參萬元，由丙方自93年4月起，每月
    16日分期代為償還甲方兩萬元，為期16個半月。四、丙方分
    期按月扣除其向乙方租賃台南市○區○○○路3段10及14號
    之同額代償租金共計參拾參萬元正。以上開條件均為三方所
    同意，．．．」等語，依契約文字之記載，上訴人應代償訴
    外人潘瀠喬積欠被上訴人33萬元之債務，並無就上開代償債
    務扣除訴外人潘瀠喬交付被上訴人之10萬押租金之約定，核
    與證人即訴外人潘瀠喬於原審到庭證述：「．．．簽訂契約
    時沒有表明押金處理方式。」等語（詳見原審卷第127頁）
    相符，揆諸前開判例意旨，自不能捨契約文字而為曲解，而
    認系爭債務契約之代償債務應扣除訴外人潘瀠喬交付被上訴
    人之10萬押租金。是上訴人上開主張，洵不足採。
  (二)次按「當事人主張有利於己之事實者，就其事實有舉證之責
    任」，民事訴訟法第277條前段定有明文。又「第三人與債
    務人訂立契約承擔其債務者，非經債權人承認，對於債權人
    不生效力」、「債務人因其法律關係所得對抗債權人之事由
    ，承擔人亦得以之對抗債權人。但不得以屬於債務人之債權
    為抵銷」，民法第301條、民法第303條第1項分別定有明文
    。承前所述，本件上訴人與被上訴人既經合意就訴外人潘瀠
    喬積欠之租金33萬元之債務簽立承擔契約，兩造債務承擔之
    法律關係，自應依上開規定處理。查，訴外人潘瀠喬就其與
    被上訴人租賃系爭12號房屋乙事，曾交付10萬元押租金予被
    上訴人，迄今上訴人乃未返還訴外人潘瀠喬之事實，為兩造
    所不爭執，惟訴外人潘瀠喬於被上訴人處之上開10萬元押租
    金，係屬訴外人潘瀠喬即債務人對被上訴人之債權，依民法
    第303條第1項但書之規定，上訴人自不得用以抵銷。況訴外
    人潘瀠喬於原審亦證稱：：「．．．押金十萬元我不同意沖
    抵租金。」等語（詳見原審卷第128頁），業已明確表明不
    同意上訴人以其對被上訴人之債權抵銷上訴人所承擔之債務
    ，至於被上訴人同意與否，自與上開押租金得否抵銷無涉。
    此外，上訴人亦未能舉證明，訴外人潘瀠喬業已同意上開10
    萬元押租金，供上訴人抵銷其所承擔之債務。準此，上訴人
    主張訴外人潘瀠喬於被上訴人處之10萬元押租金抵銷33萬元
    之債務，自屬無據。
  (三)復按當事人主張其意思表示係因被詐欺或被脅迫而為之者，
    應就其被詐欺或被脅迫之事實，負舉證責任，最高法院21年
    上字第2012號判例著有明文。本件上訴人另主張係受被上訴
    人逼迫簽立債務契約書云云，惟為被上訴人否認。經查，系
    爭債務契約書，係會同兩造與訴外人潘瀠喬簽立，雖因訴外
    人潘瀠喬向被上訴人承租系爭12號房屋，於租期屆至後，尚
    積欠被上訴人33萬元之租金，而上訴人另向訴外人潘瀠喬承
    租系爭10號、14號部分房屋，並向被上訴人承租系爭12號房
    屋，惟恐被上訴人將系爭12號房屋收回，因此三方基於各自
    立場而為磋商，依當時情形，上訴人儘可拒絕承擔債務，請
    求訴外人潘瀠喬與被上訴人各依渠等間租賃契約履行，亦可
    依本件各自讓步達成協議，上訴人有自由選擇之權利與地位
    ，殊不因被上訴人要求上訴人承擔訴外人潘瀠喬之債務，即
    陷非接受不可之境，而上訴人迄未能舉證證明其因受被上訴
    人逼迫，不得不接受上開條件而簽立系爭債務契約，依上開
    判例意旨，自難認上訴人之主張為有理由。
  (四)末按「二人互負債務，而其給付種類相同，並均屆清償期者
    ，各得以其債務，與他方之債務，互為抵銷。」，民法第33
    4條第1項前段固有明文。惟按債務之抵銷，以雙方當事人互
    負債務為必須具備之要件，若一方並未對他方負有債務，他
    方尚無得主張抵銷之可言，最高法院86年度台上字第3611號
    判決意旨可資參照。本件上訴人另主張94年7月11日以支票
    支付訴外人潘瀠喬之10萬元租金，亦應與上訴人對被上訴人
    之係爭代償債務抵銷云云。惟查，上訴人於94年7月11日以
    支票支付訴外人潘瀠喬10萬元之租金，係因於其向訴外人潘
    瀠喬承租系爭10號房屋及系爭14號房屋部分，基於其與訴外
    人潘瀠喬間租賃契約所為之給付，與上訴人基於系爭債務契
    約，而承擔訴外人潘瀠喬對被上訴人之33萬元債務，本屬不
    相同之契約法律關係。況本件被上訴人並未對上訴人負有債
    務，是上訴人主張於94年7月11日以支票支付訴外人潘瀠喬
    之租金，用以抵銷系爭債務契約所承擔之33萬元債務，實屬
    無據，洵無可採。
五、綜上所述，上訴人既與被上訴人即債權人、訴外人潘瀠喬即
    債務人簽立債務承擔契約，而訴外人潘瀠喬交付被上訴人之
    10萬元押租金，及上訴人於94年7月11日以支票支付訴外人
    潘瀠喬10萬元之租金，不得與上開承擔之債務抵銷之，則被
    上訴人本於系爭債務契約之法律關係，請求上訴人給付19萬
    元，為有理由，應予准許。故原審判命上訴人如數給付，並
    以本件係屬民事訴訟法第427條第1項簡易訴訟事件，所為上
    訴人敗訴之判決，依民事訴訟法第389條第1項第3款之規定
    ，依職權宣告假執行，於法並無不合。上訴意旨指摘原判決
    不當，求予廢棄改判，為無理由，應予駁回其上訴。
六、末按法院為終局判決時，應依職權為訴訟費用之裁判；又訴
    訟費用，由敗訴之當事人負擔，民事訴訟法第87第1項、第7
    8條分別定有明文。本件上訴為無理由，訴訟費用2,985元應
    由上訴人負擔，爰判決如主文第二項所示。
七、兩造其餘之攻擊或防禦方法及未經援用之證據，經本院斟酌
    後認均不足以影響本判決之結果，自無一一論述之必要，併
    此敘明。
八、據上論結，本件上訴為無理由，依民事訴訟法第436條之1第
    3項、第449條第1項、第78條、第87條第1項，判決如主文。
中    華    民    國    97    年    1     月    23    日
                  民事第一庭    審判長法  官   翁金緞
                                      法  官   黃瑪玲
                                      法  官   田幸艷
以上正本證明與原本無異。
不得上訴。
中    華    民    國    97    年    1     月    24    日
                                      書記官   劉紀君


司法院資訊處製作；財團法人民間司法改革基金會備份。
